臺灣高等法院臺南分院刑事判決　　　95年度交上訴字第1277號
上　訴　人　臺灣嘉義地方法院檢察署檢察官
被　　　告　己○○
上列上訴人因被告過失致死等案件，不服臺灣嘉義地方法院95年
度交訴字第51號中華民國95年9月29日第一審判決（起訴案號：
臺灣嘉義地方法院檢察署95年度偵字第3863、4102號），提起上
訴，本院判決如下：
    主  文
上訴駁回。
    事  實
一、己○○前因偽造文書案件，經台灣嘉義地方法院於民國九十
    年十二月二十七日以九十年度訴字第六○○號判決判處有期
    徒刑七月確定，復因業務過失傷害案件，經本院於九十年二
    月二十七日以九十年度上易字第八七號判決判處有期徒刑七
    月確定，上開二罪經裁定應執行刑為有期徒刑一年確定，甫
    於九十一年十月二十八日執行完畢，仍不知警惕，明知其未
    領有自用小客車之駕駛執照，仍於九十五年五月二十日晚上
    ，駕駛車牌號碼ＤＨ—二八三七號自用小客車欲返家，並沿
    嘉義縣縣道嘉五六線公路由南向北方向行駛，於同日晚上八
    時三十分許，行經嘉義縣太保市過溝里瓦厝三六號前，應注
    意車前狀況，並隨時採取必要之安全措施，且當時天候晴，
    夜間有照明，路面乾燥、無缺陷、無障礙物，視距良好，按
    當時情形並無不能注意之情事，竟未注意車前狀況小心駕駛
    ，貿然向前行駛，致所駕駛自用小客車右前側，撞及穿越劃
    有分向限制線之嘉五六線公路路段正行走於快車道之行人王
    莊銀，王莊銀身體因而飛彈至己○○駕駛之自用小客車，並
    撞擊該車右前擋風玻璃後滾落地面，受有顱骨骨折、雙側血
    胸、腹腔出血、左小腿及右肱骨開放性骨折、創傷性休克等
    傷害。詎己○○於肇事後，明知車輛駕駛人駕駛車輛致人受
    傷或死亡，應即採取救護或其他必要措施，惟見王莊銀倒地
    受傷，為逃避肇事責任，竟未查看王莊銀傷勢或為任何救護
    措施，旋即駕駛上開自用小客車逃離現場。而王莊銀經送往
    財團法人長庚紀念醫院嘉義分院急救後，仍因頭部外傷、顱
    骨骨折，延至同日晚上十一時三十分許不治死亡。嗣經警依
    己○○車輛因撞擊而掉落地上之右前車頭小角燈碎片及調閱
    路口監視器後，於九十五年五月二十三日晚上七時三十分許
    ，在嘉義縣新港鄉安和村番婆一一一之九號循線查獲。
二、案經王莊銀之子丙○○訴由嘉義縣警察局水上分局報告臺灣
    嘉義地方法院檢察署檢察官相驗後自動檢舉偵查起訴及王莊
    銀之配偶丁○○、王莊銀之子甲○○、乙○○、王凱利、戊
    ○○訴由臺灣嘉義地方法院檢察署檢察官偵查起訴。
    理  由
壹、證據調查方面
　　按除被告所犯為死刑、無期徒刑或最輕本刑為三年以上有期
　　徒刑之罪或高等法院管轄第一審案件者外，於前條第一項程
  　序進行中，被告先就被訴事實為有罪之陳述，審判長得告知
    被告簡式審判程序之旨，並聽取當事人、代理人、辯護人及
    輔佐人之意見後，裁定進行簡式審判程序；又按簡式審判程
    序之證據調查，不受第159條第1項、第161條之2、第161條
    之3、第163條之1及第164條至第170條規定之限制，刑事訴
    訟法第364條準用同法第273條之1第1項、第273條之2，分別
    定有明文。查被告己○○於本院審理時對於檢察官起訴之事
    實，為有罪之陳述，經審判長告知簡式審判程序之旨，並聽
    取公訴人及被告之意見後，爰依刑事訴訟法第273條之1第1
    項規定，裁定本件進行簡式審判程序，合先敘明。
貳、認定犯罪事實所憑證據及理由
一、上開事實，業據被告己○○於本院審理時坦承不諱，並經告
    訴人丙○○於警詢（見警卷第七、八頁）、偵查（見相驗卷
    第一八頁）指訴明確，復有道路交通事故現場圖（見警卷第
    一一頁）、道路交通事故調查報告表(一)(二)（見警卷第一二、
    一三頁）、現場照片（見警卷第一五至二四頁）附卷可稽。
    而被害人王莊銀因本件車禍受有顱骨骨折、雙側血胸、腹腔
    出血、左小腿及右肱骨開放性骨折、創傷性休克等傷害，經
    送醫急救後，仍因頭部外傷、顱骨骨折，延至同日晚上十一
    時三十分許不治死亡等情，亦經臺灣嘉義地方法院檢察署檢
    察官督同檢驗員相驗屬實，製有相驗筆錄（見相驗卷第一六
    頁）、驗斷書（見相驗卷第二一至二七頁）及相驗屍體證明
    書（見相驗卷第一七頁）在卷足憑，並有財團法人長庚紀念
    醫院嘉義分院出具被害人受有上開傷害之診斷證明書（見相
    驗卷第二八頁）在卷可參。
二、按汽車行駛時，駕駛人應注意車前狀況，並隨時採取必要之
    安全措施，交通安全規則第九十四條第三項定有明文。被告
    駕車行經該處自應注意上開規定，依前揭道路交通事故調查
    報告表(一)之記載，肇事當時天候晴、夜間有照明，路面乾燥
    、無缺陷、無障礙物，視距良好，於客觀上顯無不能注意之
    情事。詎被告竟疏於注意，即貿然前行，因而肇事，致使被
    害人王莊銀因突遭撞擊而受有如事實欄所述之傷害，雖經送
    醫急救，仍因頭部外傷、顱骨骨折，不治死亡，被告對於
    本件車禍之發生，確有過失。至被害人遭撞擊位置，訊據被
    告於原審供承：當時是在內側車道靠中間位置，駕駛車輛因
    對向車道有車輛閃遠光燈，致其視線模糊不清，方向盤因而
    向右動一下，車子往右偏後，又往前開一、兩公尺，就聽到
    碰撞聲，應該是在快車道上撞及被害人等語（見原審卷第四
    五、五四頁），參酌卷附道路交通事故現場圖及現場照片所
    示，被害人係由對向車道欲橫向穿越馬路，其拖鞋遺留在快
    車道內，衡情被害人當時既係腳著拖鞋，其身體猝遭外力撞
    擊後，拖鞋當會立即離腳，故被告所稱係在快車道上撞及被
    害人，應可採信。雖被害人之血跡及被告所駕車輛角燈碎片
    均遺留在機車優先道上，惟被告係駕車右偏在快車道上撞及
    被害人，被害人遭猛力撞擊後，即飛彈至被告駕駛之自用小
    客車，並撞擊該車右前擋風玻璃後滾落地面，被告所駕車輛
    角燈碎片亦可能隨之掉落，則被害人之血跡及被告所駕車輛
    角燈碎片均遺留在機車優先道上，亦合於常情。況本件經送
    臺灣省嘉雲區車輛行車事故鑑定委員會鑑定結果，亦認：被
    告駕駛自用小客車，夜間未注意車前狀況，撞及行人，為肇
    事次因，被害人夜間於劃有分向限制線路段，穿越道路未注
    意右側來車，為肇事主因，有臺灣省嘉雲區車輛行車事故鑑
    定委員會九十五年八月二十四日嘉雲鑑九五○五○三字第○
    九五五八○三二○七號函在卷可參（見原審卷第三四、三五
    頁）。又被害人因本件車禍而死亡，被告之過失行為，與被
    害人之死亡結果間，顯具有相當因果關係，被告自應負致人
    於死罪責。雖被害人亦有於劃有分向限制線路段，穿越道路
    未注意右側來車之過失，仍無法解免被告過失之責。
三、又按刑法第一百八十五條之四之肇事逃逸罪，以駕駛動力交
    通工具肇事，有致人死傷而逃逸之事實，為其構成要件，其
    立法意旨，係為維護交通安全，加強救護，減少被害人之死
    傷，促使駕駛人於肇事後，能對被害人及時救護。由於道路
    交通事故之發生，常非於己之鄰親家里，時有告救不能情事
    ，乃科以肇事者須採取救護或其他必要措施，以防因就醫延
    誤致生無謂傷亡。且刑法第一百八十五條之四具有遺棄罪之
    性質，乃參照刑法第二百九十四條第一項之刑度增設，該條
    之救護義務不以汽車駕駛人因故意或過失肇事致人傷亡為必
    要，只要其為該交通事故之現場當事人，則對事故現場之傷
    亡人員皆有救護之義務，此即為本條與第二百九十四條第一
    項之區別所在。因此，本條所欲規範者乃當事人置交通事故
    發生（不論其有無故意或過失）致人受傷於不顧而逃逸行為
    ，即成立本罪。查本件車禍發生之撞擊點乃被告駕駛之自用
    小客車右前側，且被告所駕自用小客車右前方擋風玻璃更因
    重物撞擊而裂損，有該車之車損照片可參（見警卷第一八至
    二四頁），足見當時撞擊力道不輕，則在如此力量之撞擊下
    ，一般人客觀上當可預見被害人可能因此受有傷害或死亡。
    被告亦自承車禍當時有聽到玻璃碰一聲很大聲等語（見偵查
    卷第一六頁），足見被告就其駕駛之自用小客車撞及被害人
    王莊銀而肇事，並發生受傷甚至死亡之情形，有所認識。而
    被害人當時確因遭被告所撞擊致受有如事實欄所述之傷害，
    已如前述。則無論車禍責任歸屬，現場有無其他人可對被害
    人提供必要救護，被告均應依前開規定處理，惟其竟逕行離
    去，非但未協助救護送醫、報警或將其姓名、車號、聯絡方
    式及住址留予任何人，即逕行離去，其肇事逃逸之主觀心態
    及客觀犯行至為明確。
四、綜上所述，本件被告上開過失致死及肇事逃逸之犯行均臻明
    確，應依法論科。
參、論罪科刑之理由
一、按修正後刑法第2條第1項規定：「行為後法律有變更者，適
    用行為時之法律。但行為後之法律有利於行為人者，適用最
    有利於行為人之法律」。被告行為後，刑法於九十四年二月
    二日修正公布，並於九十五年七月一日施行，有關本件情形
    ：
  (一)刑法第二百七十六條第一項之罪之法定本刑中關於罰金刑最
    低額部分，依修正後刑法第三十三條第五款規定為「新臺幣
    一千元以上，以百元計算之」，較舊法所定罰金最低額為「
    銀元一元以上」為重，依刑法第二條第一項規定，以修正前
    之規定為有利於被告。
  (二)刑法第五十一條數罪併罰之規定，其中第五款：「宣告多數
    有期徒刑者，於各刑中之最長期以上，各刑合併之刑期以下
    ，定其刑期。但不得逾二十年」，修正為：「宣告多數有期
    徒刑者，於各刑中之最長期以上，各刑合併之刑期以下，定
    其刑期。但不得逾三十年」，比較結果，修正前之規定有利
    於被告。
  (三)綜其全部罪刑之結果而為比較後，以上均應適用行為時之規
    定。
  (四)刑法第二百七十六條第一項之罪之法定本刑中關於罰金之規
    定，依九十五年六月十四日增訂公布之刑法施行法第一條之
    一：「中華民國九十四年一月七日刑法修正施行後，刑法分
    則編所定罰金之貨幣單位為新臺幣」「九十四年一月七日刑
    法修正時，刑法分則編未修正之條文定有罰金者，自九十四
    年一月七日刑法修正施行後，就其所定數額提高為三十倍。
    但七十二年六月二十六日至九十四年一月七日新增或修正之
    條文，就其所定數額提高為三倍」，由原先以銀元計算，並
    依罰金罰鍰提高標準條例第一條前段提高十倍之規定，修正
    為依新臺幣計算並提高為三十倍。參酌刑法施行法第一條之
    一之立法說明，該條文第二項係「考量新修正之刑法施行後
    ，不再適用『現行法規所定貨幣單位折算新臺幣條例』，為
    使罰金數額趨於一致，避免衍生新舊法比較適用問題，以緩
    和實務適用法律之衝擊之前提下，規定第二項如上」，顯見
    刑法施行法第一條之一第二項增訂後，自無再與「現行法規
    所定貨幣單位折算新臺幣條例」、「罰金罰鍰提高標準條例
    」比較新舊法適用有關刑法分則編未修正之條文定有罰金者
    之必要，附此敘明。
二、核被告所為，係犯刑法第二百七十六條第一項過失致人於死
    罪及同法第一百八十五條之四駕駛動力交通工具肇事致人死
    亡逃逸罪。而被告肇事後逃逸，係在其過失行為發生後為規
    避責任所另行起意之行為，所犯上開二罪，犯意各別，犯罪
    構成要件不同，應予分論併罰之。被告前因偽造文書案件，
    經臺灣嘉義地方法院於九十年十二月二十七日以九十年度訴
    字第六○○號判決判處有期徒刑七月確定，復因業務過失傷
    害案件，經本院於九十年二月二十七日以九十年度上易字第
    八七號判決判處有期徒刑七月確定，上開二罪經定應執行刑
    為有期徒刑一年確定，甫於九十一年十月二十八日執行完畢
    ，有臺灣高等法院被告前案紀錄表附卷可按，其於刑之執行
    完畢後五年以內「故意再犯」有期徒刑以上之刑之刑法第一
    百八十五條之四之罪，依修正後刑法第四十七條第一項規定
    ，為累犯，就此罪部分應依法加重其刑，但被告於刑之執行
    完畢後五年以內「過失再犯」有期徒刑以上之刑之刑法第二
    百八十四條第一項前段之過失傷害罪部分，依修正後刑法第
    四十七條第一項規定，不構成累犯，併此說明。另按汽車駕
    駛人，無駕駛執照駕車，酒醉駕車，吸食毒品或迷幻藥駕車
    ，行駛人行道或行經行人穿越道不依規定讓行人優先通行，
    因而致人受傷或死亡，依法應負刑事責任者，加重其刑至二
    分之一；汽車駕駛人，在快車道依規定駕車行駛，因行人或
    慢車不依規定，擅自進入快車道，而致人受傷或死亡，依法
    應負刑事責任者，減輕其刑，道路交通管理處罰條例第八十
    六條，固定有明文。惟上開應依法加重或減輕其刑至二分之
    一之規定，法條既明定汽車駕駛人於一定違規之情形（如無
    駕駛執照駕車，酒醉駕車）駕駛汽車致人傷亡，依法應負刑
    事責任時，始有適用，換言之，係肇事者在一定之違規情形
    下依法應負過失致人於死或過失傷害之刑事責任時，始有適
    用。而刑法第一百八十五條之四，駕駛動力交通工具肇事，
    致人死傷而逃逸者之罪，其立法意旨係對一般動力交通工具
    駕駛人肇事致人死傷而逃逸之處罰，旨在懲罰肇事逃逸，自
    無上開道路交通處罰條例第八十六條之適用，被告未領有自
    用小客車之駕駛執照，業據其供明在卷（見原審卷第四五頁
    ），是本件肇事時，被告係屬無照駕駛，就所犯過失致人於
    死部分，併依道路交通管理處罰條例第八十六條第一項之規
    定，加重其刑。被告係行駛於嘉五六線公路內側快車道，有
    道路交通事故調查報告表(一)、道路交通事故現場圖在卷可參
    ，且本案被害人王莊銀死亡係因其於劃設有分向限制線路段
    ，穿越道路不當所致，就所犯過失致人於死部分，應依道路
    交通管理處罰條例第八十六條第二項規定減輕其刑，並依法
    先加後減之。檢察官就此部分雖以「按道路交通管理處罰條
    例第八十六條第二項規定，汽車駕駛人，在快車道依規定駕
    車行駛，因行人或慢車不依規定，擅自進入快車道，而致人
    受傷或死亡，依法應負刑事責任者，減輕其刑。必汽車駕駛
    人在快車道依規定駕駛行駛，始有該條項減刑規定之適用。
    最高法院90年度台上字第58號裁定可資參照。本件被告駕駛
    自小客車，疏未注意車前狀況，撞及行人王莊銀，為車禍肇
    事次因，亦有過失，此有台灣省嘉雲區行車事故鑑定委員會
    鑑定報告在卷可稽。」等情，認本件被告因係未依規定駕車
    行駛於快車道上，並無道路交通管理處罰條例第八十六條第
    二項減刑規定之適用。惟依道路交通管理處罰條例第八十六
    條第二項規定之文義觀之，所謂「汽車駕駛人，在快車道依
    規定駕車行駛，因行人或慢車不依規定，擅自進入快車道，
    而致人受傷或死亡，依法應負刑事責任者」，當係指汽車駕
    駛人已依規定（即遵守道路交通安全規則）在快車道駕車行
    駛，僅因行人或慢車不遵守道路交通安全規則之規定擅自進
    入快車道，因而發生受傷或死亡之結果，該汽車駕駛人依法
    應負在正當車道行駛以外之過失責任者而言，非謂汽車駕駛
    人遇有任何過失即係「汽車駕駛人，在快車道未依規定駕車
    行駛」，而不得依道路交通管理處罰條例第八十六條第二項
    減刑，否則若不問汽車駕駛人之過失類型，凡有過失均係「
    未依規定駕車行駛」，該條項汽車駕駛人減刑之規定，幾無
    適用之可能，此當非該條項立法之本意。本件被告駕駛自小
    客車係因而疏未注意車前狀況，撞及行人王莊銀，而應負刑
    事責任，屬於注意力不集中之個人狀態過失，並非其在快車
    道上有何未依規定駕車行駛（如跨越對向車道、蛇行、超速
    等違規行為），自得依交通管理處罰條例第八十六條第二項
    之規定減輕其刑，檢察官上開不得減刑之主張，為本院所不
    採，附此敘明。
肆、本院維持原判決之理由：
一、原判決以被告罪證明確，因予適用刑法第二條第一項前段、
    第二百七十六條第一項、第一百八十五條之四、第四十七條
    第一項、第五十一條第五款（修正前）、第三十三條第五款
    （修正前），刑法施行法第一條之一第一項、第二項前段，
    道路交通管理處罰條例第八十六條第一項、第二項之規定，
    並審酌被告係高中肄業之智識程度，其就本次車禍之過失程
    度，被害人因車禍死亡之結果，於肇事後不下車救助被害人
    並報警處理，反駕車離去，致被害人不治死亡，輕忽人命，
    對交通安全所生危害非輕，犯後坦承犯行，惟迄未與被害人
    家屬達成民事上和解等一切情狀，分別就其犯過失致人於死
    罪部分處有期徒刑八月，就其犯肇事逃逸罪部分量處有期徒
    刑十月，並定其應執行刑為有期徒刑一年五月，以資懲儆。
二、按刑罰之量定，固屬法院自由裁量之職權行使，惟刑事審判
    之量刑，在於實現刑罰權之分配的正義，故法院對科刑判決
    之被告量刑，應符合罪刑相當原則，使罰當其罪，以契合人
    民之法律感情。此所以刑法第五十七條明定科刑時應審酌一
    切情狀，尤應注意該條所列各款情形，以為科刑輕重之標準
    。又刑之量定首在矯治、改善行為人反社會危險性，因此科
    刑時除應注意審酌該條第九款犯罪所生之客觀影響外，對於
    其餘依據主觀主義及防衛社會之精神所釐訂行為人主觀上之
    犯罪動機、犯罪時所受之刺激等項，仍應特別加以審酌。查
    原審量處被告刑罰時，已就被告應負肇事責任之程度，駕車
    逃離現場，未立時將被害人送醫，造成被害人死亡等犯罪情
    節，及其在肇事後未與被害人家屬達成和解等一切情狀，詳
    為審酌，而量處上開之刑，本院經核，原判決認事用法，均
    無違誤，量刑亦在法定範圍之內，並未嚴重背離國民感情。
    檢察官上訴意旨謂被告不得依道路交通管理處罰條例第八十
    六條第二項之規定減輕其刑，如前所述，為無理由，應駁回
    其上訴。
伍、適用之法律
    刑事訴訟法第368條、第364條、第273條之1第1項。
本案經檢察官邱克斌到庭執行職務。
中　　華　　民　　國　　96　　年　　1 　　月　　8 　　日
　                刑事第二庭  審判長法　官  葉居正
                                    法　官  吳勇輝
                                    法　官  吳森豐
以上正本證明與原本無異。
肇事逃逸罪部分得如不服本判決，應於收受本判決後十日內向本
院提出上訴書狀。其未敘述上訴理由者並得於提起上訴後十日內
向本院補提理由書狀（均須按他造當事人之人數附繕本）「切勿
逕送上級法院」。
過失致死罪部分不得上訴。
　　　　　　　　　　　　　　　　　　書記官  李珍鳳
中　　華　　民　　國　　96　　年　　1 　　月　　11　　日
附錄：本判決論罪科刑條文
刑法第276條第1項（過失致死罪）
因過失致人於死者，處2年以下有期徒刑、拘役或2千元以下罰金
。
刑法第185條之4（肇事遺棄罪）
駕駛動力交通工具肇事，致人死傷而逃逸者，處6月以上5年以下
有期徒刑。
